【裁判字號】    96,訴,7460
【裁判日期】    971015
【裁判案由】    遷讓房屋
【裁判全文】
臺灣臺北地方法院民事判決              96年度訴字第7460號
原        告  甲○○
訴訟代理人    劉錦隆律師
複代理人      楊仲傑律師
被        告  丙○○
              乙○○
上列二被告共
同訴訟代理人  張玲綺律師
              黃捷琳律師
上列當事人間請求遷讓房屋事件，本院於民國九十七年十月一日
辯論終結，判決如下：
    主    文
被告應將坐落臺北市○○區○○段三小段第七四五地號土地上、
如附圖一斜線部分所示、門牌號碼臺北市○○區○○路二段九九
號一樓面積九０‧六四平方公尺、二樓面積八０‧八五平方公尺
、三樓面積七五‧０九平方公尺之建物拆除，將土地返還原告。
被告應將坐落臺北市○○區○○段三小段第七四九地號土地上、
如附圖二ａ部分所示、門牌號碼臺北市○○區○○路二段九九號
一樓面積四‧五九平方公尺之建物拆除，將土地返還原告。
被告應連帶給付原告新臺幣肆拾壹萬玖仟壹佰柒拾伍元，及自民
國九十六年五月四日起至返還第一項及第二項土地之日止，按年
連帶給付原告新臺幣肆拾貳萬零肆佰拾伍元。
原告其餘之訴駁回。
訴訟費用由被告連帶負擔百分之九十五，餘由原告負擔。
本判決第一項於原告以新臺幣肆佰肆拾肆萬壹仟肆佰元為被告供
擔保後，得假執行。但被告如以新臺幣壹仟佰拾貳萬肆仟壹
佰元為原告預供擔保，得免為假執行。
本判決第二項於原告以新臺幣壹拾萬玖仟陸佰元為被告供擔保
後，得假執行。但被告如以新臺幣肆拾壹萬捌仟陸佰元為原告預
供擔保，得免為假執行。
本判決第三項於原告以新臺幣壹佰肆拾萬壹仟伍佰元為被告供擔
保後，得假執行。但被告如以新臺幣肆佰貳拾萬肆仟肆佰元為原
告預供擔保，得免為假執行。
原告其餘假執行之聲請駁回。
    事實及理由
甲、程序方面：
一、按因不動產之物權或其分割或經界涉訟者，專屬不動產所在
    地之法院管轄，民事訴訟法第十條第一項定有明文。本件原
    告本於坐落臺北市○○區○○段三小段第七四五地號土地上
    、門牌號碼臺北市○○區○○路二段九九號一、二樓房屋所
    有權，依民法第七百六十七條規定請求被告遷讓房屋、給付
    損害賠償，為因不動產物權涉訟，該不動產坐落本院管轄區
    域內，專屬本院管轄。
二、按訴狀送達後，原告不得將原訴變更或追加他訴。但有下列
    各款情形之一者，不在此限：(一)被告同意者；(二)請求之基礎
    事實同一者；(三)擴張或減縮應受判決事項之聲明者；(四)因情
    事變更而以他項聲明代最初之聲明者；(七)不甚礙被告之防禦
    及訴訟之終結者，民事訴訟法第二百五十五條第一項第一、
    二、三、七款定有明文。
（一）本件原告於民國九十七年二月十八日第二次言詞辯論期日
      具狀追加備位訴之聲明為：「１被告應將坐落臺北市○○
      區○○段三小段第七四五地號土地上、門牌號碼臺北市○
      ○區○○路二段九九號一、二樓房屋拆除，將土地返還原
      告；２被告應自九十五年五月四日起至返還上開土地之日
      止，按年給付原告新臺幣（下同）二十五萬八千五百三十
      元；３願供擔保請准宣告假執行」，原告是次追加請求之
      基礎事實同一（被告占有使用中之房屋坐落原告基於另案
      確定判決取得之土地上），係因應被告之答辯所提出、不
      甚礙被告之防禦及訴訟之終結，且經被告同意，於法自無
      不合。
（二）原告復於九十七年七月十一日具狀變更訴之聲明為：「先
      位聲明：１被告應將坐落臺北市○○區○○段三小段第七
      四五、七四九地號土地上、如臺北市古亭地政事務所複丈
      成果圖所示、門牌號碼臺北市○○區○○路二段九九號一
      樓（面積九五‧二三平方公尺）、二樓（面積八０‧八五
      平方公尺）、三樓（面積七五‧０九平方公尺）之房屋遷
      讓返還原告；２被告應自九十五年五月四日起至遷讓返還
      上開房屋之日止，按年連帶給付原告二十七萬五千九百九
      十元；３願供擔保請准宣告假執行。備位聲明：１被告應
      將坐落臺北市○○區○○段三小段第七四五、七四九地號
      土地上、如臺北市古亭地政事務所複丈成果圖所示、門牌
      號碼臺北市○○區○○路二段九九號一樓（面積九五‧二
      三平方公尺）、二樓（面積八０‧八五平方公尺）、三樓
      （面積七五‧０九平方公尺）之房屋拆除，將土地返還原
      告；２被告應自九十五年五月四日起至返還上開土地之日
      止，按年連帶給付原告四十二萬零四百四十七元；３願供
      擔保請准宣告假執行」，原告此次追加請求之基礎事實同
      一（被告占有使用中之房屋坐落原告基於另案確定判決取
      得之土地上），部分僅擴張訴之聲明、部分係因應被告之
      答辯及勘驗丈量結果所提出，不甚礙被告之防禦及訴訟之
      終結，且經被告同意，於法亦無不合，本院爰就變更後之
      聲明為裁判，合先敘明。
乙、實體方面：
一、原告部分
（一）聲明：
    １先位聲明：
    被告應將坐落臺北市○○區○○段三小段第七四五、七四
      九地號土地上、如臺北市古亭地政事務所複丈成果圖所示
      、門牌號碼臺北市○○區○○路二段九九號一樓（面積九
      五‧二三平方公尺）、二樓（面積八０‧八五平方公尺）
      、三樓（面積七五‧０九平方公尺）之房屋遷讓返還原告
      。
    被告應自九十五年五月四日起至遷讓返還上開房屋之日止
      ，按年連帶給付原告二十七萬五千九百九十元。
    願供擔保請准宣告假執行。
    ２備位聲明：
    被告應將坐落臺北市○○區○○段三小段第七四五、七四
      九地號土地上、如臺北市古亭地政事務所複丈成果圖所示
      、門牌號碼臺北市○○區○○路二段九九號一樓（面積九
      五‧二三平方公尺）、二樓（面積八０‧八五平方公尺）
      、三樓（面積七五‧０九平方公尺）之房屋拆除，將土地
      返還原告。
    被告應自九十五年五月四日起至返還上開土地之日止，按
      年連帶給付原告四十二萬零四百四十七元。
    願供擔保請准宣告假執行。
（二）原告起訴主張：
    １坐落臺北市○○區○○段三小段第七四五、七四九地號土
      地，原為祭祀公業鄭必陶所有，原告於九十三年十二月十
      六日與由管理人鄭啟堂、鄭金益、鄭宗輝代表之祭祀公業
      鄭必陶訂立買賣契約，買受上述土地及同段第七四七、七
      四八、七五三、七五五、七五六、九五五、九七五、九七
      六等十一筆土地全部，並約定地上建物由原告自行處理，
      因祭祀公業鄭必陶未依約辦理土地所有權移轉登記，原告
      乃起訴請求，經鈞院於九十五年三月二十日以九十四年度
      重訴字第一二六０號判決原告勝訴確定，於九十五年五月
      四日辦理所有權移轉登記完畢。
    ２祭祀公業鄭必陶為履行雙方間買賣契約關於「地上占用戶
      不論占用戶主張為有權占有或無權占有，均由甲方（即原
      告）自行處理」之約定，於九十五年五月一日由管理人鄭
      啟堂、鄭金益、鄭宗輝代表簽立同意書，將買賣標的物十
      一筆土地上屬於祭祀公業鄭必陶所建築之建物事實上處分
      權讓與原告，由原告自行請求占用戶遷讓房屋後，拆除建
      物。
    ３門牌號碼臺北市○○區○○路二段九九號房屋坐落臺北市
      文山區○○段○○段第七四五、七四九地號土地上，已經
      祭祀公業鄭必陶讓與事實上處分權予原告，但該房屋現為
      被告占有使用中，爰依民法第七百六十七條或類推適用民
      法第七百六十七條之規定，請求被告將該房屋遷讓返還原
      告。
    ４又被告無權占有本件房屋侵害原告土地及房屋之占有使用
      權利，並受有相當於租金之利益，爰依民法第一百七十九
      條、第一百八十四條規定，請求被告自九十五年五月四日
      起至遷讓返還上開房屋之日止，逐年按占用土地申報地價
      及房屋價值總價年息百分之十賠付相當於租金之損害金二
      十七萬五千九百九十元。
    ５兩造間並無任何契約關係，原告亦未同意被告使用本件土
      地，縱房屋為被告所有，亦無使用本件土地之合法權源，
      自原告取得土地所有權之日起，被告為無權占有，原告得
      本於土地所有權人地位，依民法第七百六十七條規定請求
      被告拆除地上建物，將土地返還原告，並依民法第一百七
      十九條、第一百八十四條規定，請求被告自九十五年五月
      四日起至遷讓返還上開房屋之日止，逐年按占用土地申報
      地價年息百分之十賠付相當於租金之損害金二十五萬八千
      五百三十元。
（三）對被告答辯之陳述：
    １土地部分原告係經確定判決取得所有權，判決效力及於被
      告二人，被告不得爭執。實則祭祀公業鄭必陶一一四名派
      下員其中九六名派下員於七十二年九月二十五日派下員大
      會會議中，並決議祭祀公業鄭必陶之財產處分、變更建設
      、合建及其他處分，授權管理人全權處理，該會議記錄尚
      經鈞院公證處公證，故本件土地祭祀公業鄭必陶管理人並
      非無權處分，原告所有權不容否認。依祭祀公業土地清理
      要點第十九點後段規定，祭祀公業土地之處分得依規約規
      定，而祭祀公業鄭必陶規約書第六條規定「本祭祀公業處
      分財產，經過半數派下員同意，授權管理人為之」，祭祀
      公業鄭必陶業授權管理人鄭啟堂、鄭金益、鄭宗輝處分土
      地，鄭啟堂、鄭金益、鄭宗輝自得代表祭祀公業鄭必陶將
      本件土地售予原告。
    ２本件房屋為祭祀公業鄭必陶委託營造廠統一規劃、興建，
      祭祀公業鄭必陶有三大房，三大房所分得之房屋數量均相
      同，斯時祭祀公業鄭必陶雖將款項交予三大房代表分別支
      付予營造廠，但無改房屋為祭祀公業鄭必陶所有，祭祀公
      業鄭必陶有權移轉事實上處分權。
    ３公同共有人間就公同共有物之處分授權與委任不同，不因
      公同共有人死亡而消滅，新增派下員係因繼承而增加，自
      應受被繼承人先前之處分授權所拘束。
    ４祭祀公業鄭必陶管理章程第十五條固規定「本公業財產處
      分或變更建設及其他權利之行使由派下員大會決議授權管
      理人全權處理，但須經管理委員會會議決議通過始得為之
      」，但該規定與規約第六條抵觸，而祭祀公業規約之變動
      依規約之規定，規約未規定者，應經派下員全體同意，本
      件祭祀公業鄭必陶管理章程僅經派下員大會決議通過，未
      經全體派下員同意，自不得以管理章程變更之，而應優先
      適用規約之規定。
    ５實則本件土地出賣人祭祀公業鄭必陶業已有一三九名派下
      員領得土地價金分配，且該等派下員房份比例已逾土地法
      第三十四條之一之規定，若鄭啟堂、鄭金益、鄭宗輝無權
      處分本件土地，該等派下員豈會領受價金？
    ６否認祭祀公業鄭必陶派下員間就本件土地有分管契約，且
      所謂分管契約效力僅及於共有人，本件土地自九十五年五
      月四日起已由原告單獨所有，有專屬排他權限，被告並非
      土地共有人，無由主張依分管契約占有土地。至使用借貸
      契約僅為債權契約，效力不及於原告。
    ７本件兩造間情狀與最高法院九十一年台上字第一九一九號
      判決所載情形不同。
（四）證據：提出（原證一）土地登記謄本、（原證二）同意書
      、（原證四）臺灣臺北地方法院九十六年度訴字第九六九
      ０號民事判決、（原證五）祭祀公業鄭必陶派下全員系統
      表、（原證六至八）祭祀公業鄭必陶出售十一筆土地第一
      次分配款印領清冊、（原證九）臺灣臺北地方法院九十六
      年度訴字第七九三五號民事判決暨確定證明書。
二、被告部分
（一）聲明：原告之訴駁回，如受不利益判決，願供擔保請准免
      為假執行。
（二）被告則以：
    １坐落臺北市○○區○○段第七四五、七四九地號土地原為
      祭祀公業鄭必陶所有，性質上應為祭祀公業鄭必陶全體派
      下員公同共有，是該土地之處分應得全體公同共有人之同
      意，祭祀公業鄭必陶規約第六條規定「本祭祀公業處分財
      產，經過半數派下員同意，授權管理人為之」，祭祀公業
      鄭必陶管理章程第十五條、第十七條亦規定「本公業財產
      處分或變更建設及其他權利之行使由派下員大會決議授權
      管理人全權處理，但須經管理委員會會議決議通過始得為
      之」、「派下員大會決議以派下員半數以上出席，而出席
      員半數以上同意始得為之」，本件祭祀公業鄭必陶於九十
      三年十二月十六日與原告間買賣契約，並未經派下員大會
      或管理委員會決議，祭祀公業鄭必陶管理人鄭啟堂、鄭金
      益、鄭宗輝未召開派下員會議，未通知派下員買賣條件、
      報告買賣事宜，亦未分配買賣價金，即擅自將含上開土地
      在內之十一筆土地售予原告，並以由原告起訴、渠等到庭
      應訴表示不爭執，致原告獲勝訴確定判決方式規避地政機
      關之審核，使土地所有權得移轉登記為原告所有，屬無權
      處分，被告均為派下員，不同意該處分行為，是原告並未
      合法取得本件土地所有權。
    ２本件地上房屋建於五十餘年間，係被告利用祭祀公業鄭必
      陶分配之款項及土地所興建，並就該房屋所在基地管理使
      用迄今，房屋為被告等派下員所有，祭祀公業鄭必陶無從
      移轉所有權或事實上處分權；且就房屋占用之基地部分，
      派下員雖未辦理分割、登記為單獨所有，但三大房派下員
      各自管領使用土地特定部分近四十年，派下員間就房屋使
      用之基地已成立分管契約，縱無分管契約亦係經祭祀公業
      鄭必陶之同意、成立未定期限之使用借貸契約，被告所有
      之房屋占用本件土地為有權占有，並非無權占有，亦無不
      當得利，原告無由請求被告遷讓返還。
    ３七十二年九月二十五日固曾召開派下員大會，決議授權管
      理人全權處理財產處分等事宜，但斯時派下員共僅一一四
      人，其中九十六人出席，迄今已逾二十餘年，決議是否仍
      有效力尚有疑義，且派下員已有部分身故，八十五年十一
      月間人數即已增至一七五人以上，現應已超過二百人，縱
      上述決議仍有效，同意授權管理人全權處分財產之派下員
      亦已不足規約所要求之派下員半數以上人數。
    ４依最高法院九十一年台上字第一九一九號判決意旨「最高
      法院四十八年台上字第一四五七號判例謂土地與房屋為各
      別之不動產，各得單獨為交易之標的，且房屋性質上不能
      與土地使用權分離而存在，亦即使用房屋必須使用該房屋
      之地基，故土地及房屋同屬一人，而將土地及房屋分開、
      同時或先後出賣，其間雖無地上權設定，然除有特別情事
      ，可解釋為當事人之真意限於賣屋而無基地之使用外，均
      應推斷土地承買人默許房屋承買人繼續使用土地。尋繹其
      規範之本旨，乃側重於房屋所有權與基地利用權一體化之
      體現，並基於房屋既得使用權保護原則之考量，進一步肯
      認基地使用權不因基地物權之嗣後變動而受影響，藉以調
      和土地與建物之利用關係，庶符社會正義之要求，是房屋
      所有人對土地所有人原已取得基地利用權，嗣將土地或房
      屋出賣因致房地異主時，雖與上開判例所稱之『土地及房
      屋同屬一人』情形未盡相同，但就該判例規範之目的及債
      權物權化之趨勢而言，得否依『相類事實，應為相同處理
      』之法理而為類推適用，自值深究」，被告基於「房屋所
      有權與基地利用權一體化」、「房屋既得使用權保護原則
      」，本件被告於五十餘年間即獲祭祀公業鄭必陶同意使用
      本件土地、取得基地利用權，自不因基地物權嗣後變動而
      受影響，有權繼續使用土地、無不當得利之可言。
    ５縱認被告使用土地受有不當得利，該房屋一樓堆放雜物、
      二樓為住家，獲益有限，原告主張之數額亦屬過高。
    ６未定期限之使用借貸契約，借用人於依借貸目的使用完畢
      時返還之，民法第四百七十條規定甚明，本件被告借用土
      地目地為建造房屋居住使用，則以房屋不堪使用時，返還
      期限始屆至，本件房屋仍屬堪用，原告自不得任意終止與
      被告間借貸關係。
    ７縱認本件原告因地主祭祀公業鄭必陶賣地取得土地，因非
      限於賣屋無基地使用權情形，被告原已對土地所有人即祭
      祀公業鄭必陶取得基地利用權，被告應得類推適用最高法
      院四十八年台上字第一四五七號判例，認土地承買人默許
      房屋所有人繼續使用土地。
    ８依原告與原地主祭祀公業鄭必陶間買賣契約第五條第一項
      、第四項約定，本件原告買受土地之際明知祭祀公業鄭必
      陶管理人之土地處分權有問題、無法依一般程序過戶，且
      地上建物對土地應有利用權存在，卻通謀利用判決移轉方
      式規避地政機關審查、完成所有權移轉登記，顯不值保護
      。又依原告所提派下員領款清冊，買賣價金二億七千九百
      餘萬元中，經領取數額未達一億元，與各該派下員房分不
      相當，其餘款項不知去向，況該等派下員仍未無追認管理
      人處分土地之意思表示，無從據以認定本件土地非無權處
      分等語，資為抗辯。
（三）證據：提出（被證一）臺灣臺北地方法院九十四年度重訴
      字第一二六０號民事判決、（被證二）房屋稅繳款書、（
      被證三）規約書、（被證四）臺灣臺北地方法院七十二年
      度公字第二二一九七號公證書暨祭祀公業鄭必陶七十二年
      九月二十五日派下員大會會議記錄、祭祀公業鄭必陶管理
      章程、（被證五）八十五年十一月祭祀公業鄭必陶派下全
      員名冊、（被證七）臺灣臺北地方法院九十四年度重訴字
      第一二六０號言詞辯論筆錄影本、（被證八）捨棄上訴暨
      聲請發給確定證明書狀影本、（被證十二）土地買賣契約
      書，並請求調閱本院九十四年度重訴字第一二六０號履行
      契約事件卷宗，及函臺北市古亭地政事務所詢土地所有權
      移轉登記所需文件、函臺北市稅捐稽徵處文山分處調本件
      房屋稅籍登記原始申請資料，另聲請訊問證人鄭萬全。
三、原告主張之事實，業據提出土地登記謄本、同意書、本院九
    十六年度訴字第九六九０號民事判決、祭祀公業鄭必陶派下
    全員系統表、祭祀公業鄭必陶出售十一筆土地土地第一次分
    配款印領清冊、本院九十六年度訴字第七九三五號民事判決
    暨確定證明書為證，上開證據之真正，並經被告坦認屬實，
    應堪信為真。
    被告所辯亦據提出本院九十四年度重訴字第一二六０號民事
    判決、房屋稅繳款書、規約書、本院七十二年度公字第二二
    一九七號公證書暨祭祀公業鄭必陶七十二年九月二十五日派
    下員大會會議記錄、祭祀公業鄭必陶管理章程、八十五年十
    一月祭祀公業鄭必陶派下全員名冊、本院九十四年度重訴字
    第一二六０號言詞辯論筆錄影本、捨棄上訴暨聲請發給確定
    證明書狀影本、土地買賣契約書，並引用臺北市稅捐稽徵處
    文山分處覆函為憑，該等證據之真正，亦為原告所不爭執，
    亦堪信為真，但被告所辯咸為原告否認。
四、茲分述如下：
（一）兩造不爭執之事實：
    １祭祀公業鄭必陶規約第六條規定「本祭祀公業處分財產，
      經過半數派下員同意，授權管理人為之」，祭祀公業鄭必
      陶斯時一一四名派下員其中九六名派下員曾於七十二年九
      月二十五日出席派下員大會，決議祭祀公業鄭必陶之財產
      處分、變更建設、合建及其他處分，授權管理人全權處理
      ，同日並通過祭祀公業鄭必陶管理章程，其中第十五條規
      定「本公業財產處分或變更建設及其他權利之行使由派下
      員大會決議授權管理人全權處理，但須經管理委員會會議
      決議通過始得為之」，第八條規定「本公業管理委員會，
      由各房選出管理人一名、委員四名，共三大房管理人三名
      、委員十二名，合計十五名」。
    ２坐落臺北市○○區○○段三小段第七四五、七四九地號土
      地，原登記為祭祀公業鄭必陶所有，原告於九十三年十二
      月十六日與由管理人鄭啟堂、鄭金益、鄭宗輝代表之祭祀
      公業鄭必陶訂立買賣契約，買受上述土地及同段第七四七
      、七四八、七四九、七五三、七五五、七五六、九五五、
      九七五、九七六等十一筆土地全部，並約定地上建物由原
      告自行處理，締約前後祭祀公業鄭必陶並未就該等土地買
      賣、移轉事宜召開派下員大會或管理委員會會議；嗣後就
      該契約之履行原告起訴請求，被告列載鄭啟堂即祭祀公業
      鄭必陶管理人、鄭金益即祭祀公業鄭必陶管理人、鄭宗輝
      即祭祀公業鄭必陶管理人，經本院於九十五年三月二十日
      以九十四年度重訴字第一二六０號判決原告勝訴，因祭祀
      公業鄭必陶管理人即鄭啟堂、鄭金益、鄭宗輝具狀表明捨
      棄上訴權而確定，並於九十五年五月四日以「判決移轉」
      為原因辦理所有權移轉登記完畢。
    ３祭祀公業鄭必陶另於九十五年五月一日由管理人鄭啟堂、
      鄭金益、鄭宗輝代表簽立同意書，載稱將買賣標的物十一
      筆土地上屬於祭祀公業鄭必陶所建築之建物事實上處分權
      讓與原告，由原告自行請求占用戶遷讓房屋後，拆除建物
      。
    ４祭祀公業鄭必陶有三大房，門牌號碼臺北市○○區○○路
      二段九九號房屋坐落臺北市○○區○○段三小段第七四五
      地號（一樓面積九０‧六四平方公尺）、二樓（面積八０
      ‧八五平方公尺）、三樓（面積七五‧０九平方公尺）、
      第七四九地號（一樓面積四‧五九平方公尺）土地上，該
      房屋為被告等祭祀公業鄭必陶派下員於五十餘年間以祭祀
      公業鄭必陶統一分配予三大房派下員之款項支付營造廠興
      建而成，自起造完成後即為被告占有使用迄今，被告自七
      十二年三月二十一日祭祀公業鄭必陶規約訂定迄今均為祭
      祀公業鄭必陶派下員。現該房屋一樓固為店面設計，但無
      營業而僅由被告丙○○出租他人堆放水電五金等雜物，二
      樓為住家，供被告乙○○居住使用，頂樓為曬衣場。
（二）原告有無取得土地所有權部分
    １按除別有規定外，確定之終局判決就經裁判之訴訟標的，
      有既判力；對於為他人而為原告或被告者之確定判決，對
      於該他人亦有效力，民事訴訟法第四百條、第四百零一條
      第二項定有明文。又關於祭祀公業之訴訟，應由其派下全
      體起訴或被訴，但設有管理人者，得以該管理人名義起訴
      或被訴，以祭祀公業管理人名義代表派下全體為當事人時
      ，其確定判決之效力，依民事訴訟法第四百零一條第二項
      規定，對於派下全體亦有效力，最高法院八十二年度台上
      字第二八二九號、九十二年度台抗字第三三一號著有裁判
      可資參照。
    ２本件坐落臺北市○○區○○段三小段第七四五、七四九地
      號土地原登記為祭祀公業鄭必陶所有，原告於九十三年十
      二月十六日與由管理人鄭啟堂、鄭金益、鄭宗輝代表之祭
      祀公業鄭必陶訂立買賣契約，買受上述土地及同段第七四
      七、七四八、七四九、七五三、七五五、七五六、九五五
      、九七五、九七六等十一筆土地全部，並約定地上建物由
      原告自行處理，嗣後就該契約之履行原告起訴請求，被告
      列載鄭啟堂即祭祀公業鄭必陶管理人、鄭金益即祭祀公業
      鄭必陶管理人、鄭宗輝即祭祀公業鄭必陶管理人，經本院
      於九十五年三月二十日以九十四年度重訴字第一二六０號
      判決原告勝訴，因祭祀公業鄭必陶管理人即鄭啟堂、鄭金
      益、鄭宗輝具狀表明捨棄上訴權而確定，此經兩造供承在
      卷，核與本院九十四年度重訴字第一二六０號履行契約事
      件卷宗所載一致，而被告自七十二年三月二十一日迄今均
      為祭祀公業鄭必陶之派下員，此亦為兩造所不爭執，核與
      卷附祭祀公業鄭必陶派下全員系統表、規約書、本院七十
      二年度公字第二二一九七號公證書暨祭祀公業鄭必陶七十
      二年九月二十五日派下員大會會議記錄、八十五年十一月
      祭祀公業鄭必陶派下全員名冊所載吻合。
    ３揆諸上揭法條、裁判，祭祀公業鄭必陶管理人鄭啟堂、鄭
      金益、鄭宗輝於本院九十四年度重訴字第一二六０號履行
      契約事件係為祭祀公業鄭必陶全體派下員為被告，本院九
      十四年度重訴字第一二六０號履行契約事件判決效力應及
      於祭祀公業鄭必陶全體派下員，自及於被告二人，被告二
      人就訴訟標的即原告本於前揭買賣契約有權請求土地所有
      權人祭祀公業鄭必陶移轉含臺北市○○區○○段三小段第
      七四五、七四九地號等十一筆土地所有權，祭祀公業鄭必
      陶全體派下員應履行該買賣契約之約定，將含本件土地在
      內之十一筆土地所有權移轉登記予原告情節，不得另為爭
      執或為相反、歧異之主張。
    ４又命債務人為一定之意思表示之判決確定或其他與確定判
      決有同一效力之執行名義成立者，視為自其確定或成立時
      ，債務人已為意思表示，強制執行法第一百三十條第一項
      亦有明文規定。本院九十四年度重訴字第一二六０號確定
      判決既已命祭祀公業鄭必陶管理人鄭啟堂、鄭金益、鄭宗
      輝將含臺北市○○區○○段三小段第七四五、七四九地號
      等十一筆土地所有權移轉登記予原告，而該確定判決效力
      及於被告等祭祀公業鄭必陶全體派下員，則依首開規定，
      視為祭祀公業鄭必陶全體派下員業於九十四年度重訴字第
      一二六０號判決確定時即九十五年三月二十七日均已為該
      等土地所有權移轉登記之意思表示。
    ５含臺北市○○區○○段三小段第七四五、七四九地號等十
      一筆土地所有權係祭祀公業鄭必陶全體派下員於九十五年
      三月二十七日為移轉登記予原告之意思表示，而祭祀公業
      鄭必陶全體派下員為該等土地公同共有人全體，則本件臺
      北市○○區○○段三小段第七四五、七四九地號土地係經
      共有人全體為移轉登記予原告之意思表示，並於九十五年
      五月四日為所有權移轉登記，原告已取得本件臺北市○○
      區○○段三小段第七四五、七四九地號土地所有權，殆無
      疑義，被告辯稱原告未合法取得本件土地所有權云云，委
      無可採。
（三）原告有無取得房屋所有權、事實上處分權部分
    １本件原告固主張祭祀公業鄭必陶為履行雙方間買賣契約之
      約定，於九十五年五月一日由管理人鄭啟堂、鄭金益、鄭
      宗輝代表簽立同意書，將買賣標的物含臺北市○○區○○
      段三小段第七四五、七四九地號等十一筆土地上屬於祭祀
      公業鄭必陶所建築之建物事實上處分權讓與原告，而本件
      被告占有使用之地上建物門牌號碼臺北市○○區○○路二
      段九九號房屋坐落臺北市○○區○○段三小段第七四五、
      七四九地號土地上，故原告業已取得本件地上建物事實上
      處分權，並提出同意書為證，就同意書之真正，及門牌號
      碼臺北市○○區○○路二段九九號房屋坐落臺北市○○區
      ○○段三小段第七四五、七四九地號土地上，以及該房屋
      現為被告占有使用中等情，並經被告肯認屬實，然被告否
      認該房屋之所有權或事實上處分權原屬於祭祀公業鄭必陶
      （全體派下員）。
    ２按當事人主張有利於己之事實者，就其事實有舉證之責任
      ，民事訴訟法第二百七十七條前段已有明定。本件原告就
      出賣人即祭祀公業鄭必陶（全體派下員）有地上建物門牌
      號碼臺北市○○區○○路二段九九號房屋所有權或事實上
      處分權一節，僅陳稱房屋為被告等祭祀公業鄭必陶派下員
      於五十餘年間以祭祀公業鄭必陶統一分配予三大房派下員
      之款項支付營造廠興建而成，並未提出任何其他證據可資
      參佐，上述情節雖為被告所不爭執，惟祭祀公業鄭必陶既
      將款項分配予派下員以支付房屋建造經費，房屋建築契約
      當事人究為何、本件房屋起造人能否認為係祭祀公業鄭必
      陶（全體派下員），已有可疑，參諸本件房屋因未辦理保
      存登記，自起造完成迄今均由被告二人以切結書申報為納
      稅義務人，有臺北市稅捐稽徵處文山分處北市稽文山乙字
      第０九七三三０四六七００號覆函在卷可考，並與房屋稅
      繳款書所載一致，且經本院到場勘驗結果，該房屋一樓由
      被告丙○○出租友人蔡順枝堆放物品，二樓則由被告乙○
      ○及家人居住使用，三樓空置僅供曬衣使用，有本院九十
      七年三月二十日勘驗測量筆錄立卷足憑，是亦無證據足認
      祭祀公業鄭必陶對該房屋有事實上處分權。
    ３原告既始終未能舉證證明門牌號碼臺北市○○區○○路二
      段九九號房屋為祭祀公業鄭必陶（全體派下員）所有或祭
      祀公業鄭必陶（全體派下員）對該房屋有事實上處分權，
      則縱祭祀公業鄭必陶曾於九十五年五月一日由管理人鄭啟
      堂、鄭金益、鄭宗輝代表簽立同意書，表明將含本件建物
      之建物事實上處分權讓與原告，仍難遽認原告業已取得本
      件房屋之事實上處分權，則原告本於房屋之事實上處分權
      類推適用民法第七百六十七條規定，先位請求被告將本件
      門牌號碼臺北市○○區○○路二段九九號三層樓房屋遷讓
      返還原告，難認有據。
（四）被告是否無權占有土地部分
    １按所有人對於無權占有或侵奪其所有物者，得請求返還之
      ，對於妨害其所有權者，得請求除去之，有妨害其所有權
      之虞者，得請求防止之，民法第七百六十七條規定甚明。
      本件原告自九十五年五月四日起為臺北市○○區○○段三
      小段第七四五、七四九地號土地之所有權人，而門牌號碼
      臺北市○○區○○路二段九九號三層樓房屋坐落上開土地
      上，且房屋起造人、享有事實上處分權人為被告，此經本
      院審認如前，原告本於土地所有權，依民法第七百六十七
      條規定備位請求被告將該房屋拆除、將占用之基地返還原
      告，則應審究者，厥為：被告所有之門牌號碼臺北市○○
      區○○路二段九九號房屋是否無權占有原告所有之臺北市
      文山區○○段○○段第七四五、七四九地號土地？
    ２被告辯稱本件房屋建於五十餘年間，就房屋占用之基地部
      分雖未辦理分割、登記為單獨所有，但三大房派下員各自
      管領使用土地特定部分近四十年，派下員間就房屋使用之
      基地已成立分管契約，縱無分管契約亦係經祭祀公業鄭必
      陶之同意、成立未定期限之使用借貸契約、取得基地利用
      權，本件被告借用土地目地為建造房屋居住使用，則以房
      屋不堪使用時，返還期限始屆至，本件房屋仍屬堪用，原
      告自不得任意終止與被告間借貸關係，原告因地主祭祀公
      業鄭必陶（全體派下員）賣地取得土地，因非「限於賣屋
      無基地使用權」情形，基於「房屋所有權與基地利用權一
      體化」、「房屋既得使用權保護原則」，應得類推適用最
      高法院四十八年台上字第一四五七號判例，認土地承買人
      即原告默許房屋所有人即被告繼續使用土地等語。
    ３經查：
    契約除法律有特別規定（如民法第二百六十九條、第四百
      二十五條、第五百三十九條）情形外，效力僅及於契約締
      約當事人，亦即僅契約締約當事人得本於契約主張權利、
      負擔義務，此為「債之相對性」原則。
    本件兩造間並未於九十五年五月四日原告取得臺北市○○
      區○○段三小段第七四五、七四九地號土地所有權後，就
      門牌號碼臺北市○○區○○路二段九九號三層樓房屋占有
      使用上開土地成立租賃、使用借貸等有償、無償契約，此
      經原告陳明在卷，並為被告所不爭執，縱被告前曾就本件
      房屋使用基地與該土地所有權人即祭祀公業鄭必陶（全體
      派下員）成立使用借貸契約，法律既未設特別規定許使用
      借貸契約效力及於當事人以外之第三人，此觀民法第二編
      第二章第六節第一款之規定即明，被告自不得據以對契約
      當事人以外之原告主張。
    分管契約部分，所謂分管契約係指共有人間就共有物所為
      使用、收益、管領之協議，最高法院四十八年台上字第一
      ０六五號判例固例外認為分管契約對於共有物應有部分受
      讓人仍繼續存在，但此判例在應有部分受讓人不知悉有分
      管契約亦無可得而知之情形，有使善意第三人（受讓人）
      受不測損害之虞，違背憲法保障人民財產權之意旨而不再
      援用，已經司法院大法官會議釋字第三四九號解釋闡釋甚
      明，況本件坐落臺北市○○區○○段三小段第七四五、七
      四九地號土地自九十五年五月四日起全部由原告所有，被
      告已非土地共有人，渠等與原告間無由成立分管契約，縱
      被告曾與其他土地共有人間就本件房屋占用之土地成立分
      管契約，該分管契約亦於全體土地共有人將土地全部移轉
      予原告之際即消滅，被告猶執原分管契約主張有權占有土
      地，亦無可採。
    至被告辯以斟酌最高法院九十一年台上字第一九一九號判
      決揭示之「房屋所有權與基地利用權一體化」、「房屋既
      得使用權保護原則」，本件應得類推適用最高法院四十八
      年台上字第一四五七號判例部分，該判例要旨為「土地與
      房屋為各別之不動產，各得單獨為交易之標的，且房屋性
      質上不能與土地使用權分離而存在，亦即使用房屋必須使
      用該房屋之地基，故土地及房屋同屬一人，而將土地及房
      屋分開同時或先後出賣，其間雖無地上權設定，然除有特
      別情事，可解釋為當事人之真意，限於賣屋而無基地之使
      用外，均應推斷土地承買人默許房屋承買人繼續使用土地
      」，亦即判例所指事實情狀為「房屋、基地原為同一人所
      有、嗣後分別出賣致所有權人不同」之情形，並不包括基
      地、房屋原即異其所有人之情形，蓋房屋、基地原既為同
      一人所有，本難期待房屋所有人就其利用土地一節另與土
      地所有人成立租賃、借貸、地上權等利用關係，則在嗣後
      分別出賣、異其所有權歸屬之情形，方有必要由法院擬制
      推斷土地承買人默許房屋承買人繼續使用土地，倘房屋、
      基地本即非同屬一人，房屋所有人就房屋基地之使用、收
      益，如非無權占有，本即應與土地所有人成立租賃、借貸
      、地上權等利用關係，該等利用關係依其有償、無償、債
      權契約、物權契約等性質，法律業已明定在土地或房屋所
      有權變動時之效力，無由法院恣意擬制推論雙方間關係之
      餘地，況縱在判例所載情形，法院之推斷亦不得反於當事
      人明示之意思。
    本件坐落臺北市○○區○○段三小段第七四五、七四九地
      號土地於原告承買前屬祭祀公業鄭必陶（全體派下員）所
      有，門牌號碼臺北市○○區○○路二段九九號房屋則為被
      告所有，本非同屬一人所有，而被告就該房屋占用土地之
      利用，係基於分管契約或使用借貸契約，而該等契約均無
      從對抗原告，前已述及，參諸（原證二）土地出賣人祭祀
      公業鄭必陶九十五年五月一日同意書載稱「由甲○○先生
      （即原告）自行請求占用戶遷讓房屋後，將該建物予以拆
      除」，足見當事人所有權移轉之初即明示無意保留地上建
      物之土地利用權，則本件不適用亦無從類推適用最高法院
      四十八年台上字第一四五七號判例，堪以認定。
    ４被告既始終未能提出渠等所有之房屋占有使用本件原告所
      有、坐落臺北市○○區○○段三小段第七四五、七四九地
      號土地之法律上理由，原告主張渠等為無權占有，依民法
      第七百六十七條規定備位請求被告拆除該地上房屋、將土
      地返還原告，自非無憑。
（五）侵權行為、不當得利部分
    １按無法律上之原因而受利益，致他人受損害者，應返還其
      利益；因故意或過失，不法侵害他人之權利者，負損害賠
      償責任；數人共同不法侵害他人之權利者，連帶負損害賠
      償責任，民法第一百八十四條第一項前段、第一百八十五
      條第一項、第一百七十九條前段定有明文。城市地方租用
      基地之租金，以不超過土地申報總價額年息百分之十為限
      ，土地法第一百零五條準用第九十七條第一項規定甚明。
      再土地法第九十七條第一項規定所謂之土地價額，依同法
      施行法第二十五條規定，係指法定地價而言，而法定地價
      依同法第一百四十八條規定，係指土地所有權人依土地法
      所申報之地價。又依不當得利之法則請求返還不當得利，
      以無法律上之原因而受利益，致他人受有損害為其要件，
      故其得請求返還之範圍，應以對方所受之利益為度，非以
      請求人所受損害若干為準，無權占有他人土地，可能獲得
      相當於租金之利益為社會通常之觀念；基地租金之數額，
      除以基地申報地價為基礎外，尚須斟酌基地之位置、工商
      業繁榮之程度、承租人利用基地之經濟價值及所受利益等
      項，並與鄰地租金相比較，以為決定；依不當得利之法則
      請求返還不當得利，以無法律上之原因而受利益，致他人
      受有損害為其要件，故其得請求返還之範圍，應以對方所
      受之利益為度，非以請求人所受損害若干為準，參照本院
      六十一年台上字第一六九五號判例意旨，原則上應以相當
      於該土地之租金額為限，最高法院六十一年台上字第一六
      九五號、六十八年台上字第三０七一號、八十八年度台上
      字第一八九四號、九十四年度台上字第一０九四號著有判
      例、裁判可資參照。
    ２門牌號碼臺北市○○區○○路二段九九號房屋自九十五年
      五月四日起無權占有原告所有、坐落臺北市○○區○○段
      三小段第七四五地號土地如附圖一所示、一樓面積九０‧
      六四平方公尺、二樓面積八０‧八五平方公尺、三樓面積
      七五‧０九平方公尺部分，無權占有原告所有、坐落臺北
      市○○區○○段三小段第七四九地號土地如附圖二所示、
      一樓面積四‧五九平方公尺土地，該建物為被告所共有，
      一樓為被告丙○○出租他人堆放雜物使用，二樓為被告乙
      ○○居住使用，三樓空置供曬衣使用，揆諸上揭判例、法
      條，被告受有相當於土地租金之不當得利，亦足認定。
    ３基地租用之租金，係以不超過土地及建物申報總價年息百
      分之十為限，本件土地即坐落臺北市○○區○○段三小段
      第七四五地號土地自九十三年一月起之申報地價為每平方
      公尺四萬五千零四十元，坐落臺北市○○區○○段三小段
      第七四九地號土地自九十三年一月起至九十五年十二月止
      之申報地價為每平方公尺二萬四千一百九十九元二角（計
      算式：九十三年一月公告地價每平方公尺三萬零二百一十
      九元乘百分之八十）、九十六年一月起之申報地價為每平
      方公尺二萬六千五百六十六元四角，有土地謄本、地價查
      詢單可資參佐，而本件土地臨交通繁忙之雙向四線道臺北
      市○○區○○路二段，其中第七四五地號土地九十五年間
      每平方公尺公告現值達十四萬七千元，第七四九地號土地
      現每平方公尺公告現值亦達九萬一千一百八十六元，周邊
      一樓均為店面，路旁畫設有停車位，並設有公車站牌，周
      邊除有中小學、公園、便利超商外，距離約一百公尺即為
      與興隆路四段交岔路口，交通便利、生活機能佳，被告共
      有之地上建物一樓為店面設計，目前堆放水電五金雜物、
      無營業使用，二樓為住家使用，三樓空置供曬衣使用，此
      經本院勘驗屬實，且有地圖可參，本院審酌系爭土地附近
      商業規模不大、交通便利，被告占用土地之地上房屋年代
      久遠且未用以經營商店獲利，所受利益有限，但原告所受
      損害應考量土地可發揮之經濟效益，非以侵權行為人使用
      現況為斷，而臺北市區近年土地價格、店面租金高漲，原
      告所有之土地面積廣大、格局方正，臨交通繁忙之木柵路
      二段，原可興建高樓層住宅、商業大樓等高度充分利用，
      分層收益，經濟價值甚高，遭被告之老舊建築占用致無從
      利用、損失非輕等情，認為原告所受損害、被告就原告土
      地所受相當於租金之利益數額，以按土地申報地價年息百
      分之十計算，尚屬相當。
    ４又本件地上建物一、二樓並不相連通，二樓必須以室外梯
      到達，三樓則必須由二樓室內樓梯前往，此經本院勘驗明
      確，有勘驗測量筆錄可稽，則被告丙○○占用本件土地所
      受利益應以一樓面積計算，被告乙○○占用本件土地所受
      利益應以二樓、三樓面積計算，惟原告並依侵權行為法律
      關係請求被告連帶賠償原告所受之損害，前業提及，是本
      件得以全部建物實際占用之土地面積判斷原告所受損害數
      額，則原告主張被告二人自九十五年五月四日起至九十六
      年五月三日止，受有相當於租金之不當得利致原告受有損
      害四十一萬九千一百七十五元（計算式詳如附表），自九
      十六年五月四日起至拆除地上房屋、返還土地之日止，逐
      年受有相當於租金之不當得利致原告受有損害四十二萬零
      四百三十五元（計算式詳如附表），亦非無憑。
五、從而，原告本於房屋之事實上處分權類推適用民法第七百六
    十七條規定，先位請求被告將本件門牌號碼臺北市○○區○
    ○路二段九九號三層樓房屋遷讓返還原告，雖無理由，原告
    依民法第七百六十七條規定備位請求被告將坐落臺北市○○
    區○○段三小段第七四五、七四九地號土地上、如附圖一、
    附圖二臺北市古亭地政事務所複丈成果圖所示、門牌號碼臺
    北市○○區○○路二段九九號一樓（面積九五‧二三平方公
    尺）、二樓（面積八０‧八五平方公尺）、三樓（面積七五
    ‧０九平方公尺）之房屋拆除，將土地返還原告，及依民法
    第一百七十九條、第一百八十四條、第一百八十五條規定請
    求被告連帶給付九十五年五月四日起至九十六年五月三日止
    相當於租金之損害金、不當得利四十一萬九千七百一十五元
    ，及自九十六年五月四日起至返還上開土地之日止，逐年連
    帶給付相當於租金之損害金、不當得利四十二萬零四百三十
    五元，洵屬有據，應予准許，逾此範圍之請求（即請求被告
    連帶賠償、返還超過上開數額部分），則無理由，爰予駁回
    。
六、本件事證已臻明確，兩造其餘攻擊防禦方法及所提證據，於
    判決結果不生影響，爰不一一論列，併此敘明。
七、兩造均陳明願供擔保請准宣告假執行及免為假執行，就原告
    勝訴部分，經核均無不合，爰分別酌定相當擔保金額准許之
    ；原告敗訴部分，其假執行之聲請亦失所附麗，爰併駁回之
    。
據上論結，本件原告之訴一部有理由、一部無理由，依民事訴訟
法第七十九條、第八十五條第二項、第三百九十條第二項、第三
百九十二條第二項，判決如主文。
中    華    民    國    97    年    10    月    15    日
                    民事第一庭  法  官  洪文慧
上列正本核與原本無異。
如不服本判決，得於判決送達之翌日起二十日內，以書狀敘述理
由，向本庭提起上訴。
中    華    民    國    97    年    10    月    15    日
                                書記官  林芝儀
附表：相當於租金之損害金、不當得利計算式
 ★門牌號碼臺北市○○區○○路二段九九號房屋實際占用臺北
   市○○區○○段三小段第七四五地號土地九０‧六四平方公
   尺
   門牌號碼臺北市○○區○○路二段九九號房屋實際占用臺北
   市○○區○○段三小段第七四九地號土地四‧五九平方公尺
 ★期間        每平方公尺申報地價    占用面積    租金率
                  （新臺幣）       （平方公尺）
   ──────────────────────────
 95.05.04至
   95.12.00            00000元         90.64       10％
  共七月二十八日
 （214/365+28/365）×  45040    ×     90.64     ×10％
  ＝270670【小數點以下捨去】
 96.01.01至
   96.05.00            00000元         90.64       10％
   共四月三日
 （120/365+3/365） ×  45040    ×     90.64     ×10％
  ＝137572【小數點以下捨去】
 ＋就占用臺北市○○區○○段三小段第七四五地號土地
       95.05.04至96.05.03止相當於租金之損害金、不當得利
       數額408242元
 95.05.04至
   95.12.00          00000.2元         4.59        10％
  共七月二十八日
 （214/365+28/365）× 24199.2    ×    4.59      ×10％
  ＝7364【小數點以下捨去】
 96.01.01至
   96.05.00           00000.4元        4.59        10％
   共四月三日
 （120/365+3/365） × 26566.4    ×    4.59      ×10％
  ＝4109【小數點以下捨去】
 ＋就占用臺北市○○區○○段三小段第七四九地號土地
       95.05.04至96.05.03止相當於租金之損害金、不當得利
       數額11473元
 ＋＋＋本件房屋占用土地95.05.04至96.05.03止相當
               於租金之損害金、不當得利數額419715元
 96.05.04起就占用臺北市○○區○○段三小段第七四五地號
   土地每年相當於租金之損害金、不當得利數額
     1       ×     45040元     ×    90.64     × 10％
  ＝408242【小數點以下捨去】
 96.05.04起就占用臺北市○○區○○段三小段第七四九地號
   土地每年相當於租金之損害金、不當得利數額
    1       ×    26566.4元     ×    4.59      × 10％
  ＝12193【小數點以下捨去】
 ＋本件房屋占用土地96.05.04起至返還土地之日止每年相
       當於租金之損害金、不當得利數額420435元


司法院資訊處製作；財團法人民間司法改革基金會備份。
